【裁判字號】    96,自,52
【裁判日期】    970721
【裁判案由】    妨害家庭
【裁判全文】
臺灣板橋地方法院刑事判決                96年度自字第52號
自  訴  人  甲○○
自訴代理人  文  聞律師
            許玉娟律師
            彭若晴律師
被      告  乙○○
選任辯護人  黃銀河律師
            黃重鋼律師
            李詩皓律師
上列被告因妨害家庭案件，經自訴人提起自訴，本院判決如下：
      主  文
本件自訴不受理。
      理  由
一、自訴意旨略以被告乙○○明知丁○○為有配偶之人，竟基於
    概括犯意，自不詳時日起，於不詳地點，連續與丁○○相姦
    多次，並於民國（下同）93年7 月30日生下一子戊○○，且
    經丁○○依法認領。嗣被告於96年10月28日攜戊○○前往臺
    北市○○○路○ 段107 號自訴人住處社區一樓大廳，大聲吵
    鬧，欲尋找戊○○生父丁○○，自訴人住所係前址之14樓，
    未能立即聽聞被告偕子於社區大廳叫囂吵鬧情事，恰巧己○○（自訴人之子）外出返家，經過社區一樓大廳，得以見聞
    ，返家後轉告自訴人始知前情，因認被告乙○○涉犯刑法第
    239 條相姦罪嫌等云云。
二、按刑法第239 條之通姦、相姦罪，同法第245 條第1 項規定
    須告訴乃論；又告訴乃論之罪，其告訴應自得告訴之人知悉
    犯人之時起，於6 個月內為之；告訴或請求乃論之罪，已不
    得為告訴或請求者，不得再行自訴，刑事訴訟法第237 條第
    1 項、第322 條分別定有明文。故刑法第239 條通姦、相姦
    罪之被害人，如自知悉犯人時起，逾6 月而未提出告訴者，
    自不得再行提起自訴。復依同法第334 條之規定，不得提起
    自訴而提起者，應諭知不受理判決。
三、訊據被告乙○○固坦認於92年間起，有與夫丁○○交往，自
    同年年底起，與之有發生性行為，93年7 月30日產下戊○○
    之事實，惟矢口否認有何妨害家庭犯行，辯稱略以：其認識
    丁○○時，丁○○告訴其他跟他太太已離婚，跟2 個小孩住
    在美國，小孩還很小，他跟母親一起居住。丁○○曾經好幾
    次邀請其到他家，但其並沒有去，因為對他不是很瞭解。其
    承認有跟丁○○發生性行為，但其不知道他已經結婚了，自
    訴人知悉已經超過6 個月告訴期間等語（見本院96年自字第
    52號卷97年3 月17日審判筆錄第3 頁、97年7 月7 日審判筆
    錄第17頁）。被告選任辯護人黃銀河律師，則以如下意旨為
    被告作出辯護：被告確與丁○○產下一子戊○○，惟被告並
    不知丁○○係有配偶之人。被告與丁○○交往當時，丁○○
    告知被告已與渠配偶即自訴人離婚，小孩還小都在美國云云
    ，被告不疑有他，才與丁○○交往進而產下戊○○，從而被
    告並無妨害家庭之不法犯意。又自訴人早已在96年5 月9 日
    前即知悉被告與丁○○產下戊○○之事實，蓋因戊○○出生
    後，丁○○即向被告稱他要辦理認領小孩手續，以後並會把
    庚○○戶口放在臺北市○○○路50號10樓之7 之戶籍地，這
    樣小孩在北市讀幼稚園才有補助，故戊○○出生後1 個多月
    ，丁○○即辦理認領手續，當時小孩姓名為庚○○，詎不久
    丁○○再告知被告稱自訴人已知被告與渠生下小孩事實，對
    他一直吵鬧不休說被告所生小孩會與他兒子分財產，逼丁○○要將庚○○改母姓，且庚○○戶籍不能跟他們放在一起，
    否則要告被告，丁○○遂再三哀求被告稱以後會對被告與小
    孩有更好的補償，且小孩已認領，母姓一樣是他的孩子，被
    告無奈，遂於96年5 月9 日與丁○○到戶政機關辦理將庚○○改成戊○○手續，從而自訴人96年5 月9 日前已知悉戊○○之事實，並非自訴狀所稱96年10月28日才知情，故自訴人
    96年11月23日向鈞院自訴被告妨害家庭，顯已逾刑事訴訟法
    第237 條所明定之告訴期間（參本院96年自字第52號卷97年
    3 月17日庭呈刑事答辯暨調查證據狀第2 至3 頁、97年7 月
    7 日審判筆錄第17頁）。另，被告另一選任辯護人黃重鋼律
    師於97年7 月7 日本院審理時，復提出下列辯護內容：被告
    與丁○○交往、發生性關係之初，不知道丁○○有婚姻關係
    ，且丁○○認領小孩等文件，都是丁○○跟被告一起去辦，
    如果自訴人都不知情，為何丁○○還要於96年5 月9 日將小
    孩改回母姓，因此自訴人【筆錄誤繕為「被告」】至遲於96
    年5 月9 日已知悉被告的行為，且根據證人丙○○之證述，
    自訴人可能從93年即已知悉，告訴人提出自訴顯逾6 個月期
    間等語。
四、查自訴人配偶丁○○與自訴人前於68年間結婚，因故於86年
    間離婚，並於86年11月14日向該管戶政機關辦畢離婚登記，
    越1 年，俟87年11月8 日其2 人再行結婚，同年月17日向該
    管戶政機關申辦結婚登記，迄今婚姻關係仍存續中。又，被
    告乙○○於91年底結識自訴人配偶丁○○，自結識數月後之
    92年某月起約4 、5 年期間，因與丁○○交往，於92年底某
    日起，連續多次在臺北市、縣之不特定旅館、自訴人配偶丁○○設籍○○○路該址及被告乙○○位在中和市○○路住處
    等地點為相姦行為，後被告於93年7 月30日產下一子戊○○
    ，93年9 月8 日，由被告隨同丁○○一起前往臺北縣中和市
    第一戶政事務所辦理戊○○之戶口暨認領申登事項，約定戊○○改從父姓為庚○○，且關於其親權之行使，約由被告與
    丁○○共同為之。迨於96年5 月9 日，復經被告乙○○與丁○○共同向臺北縣中和市第一戶政事務所申請庚○○之親權
    改定暨姓名變更登記等事宜，是次約定庚○○改從母姓為戊○○，且其親權由被告單獨行使之。至96年11月23日，始經
    自訴人向本院提起本件妨害家庭自訴等情，業據被告乙○○
    自承在卷（見本院96年自字第52號卷97年3 月17日審判筆錄
    第3 頁；97年5 月23日審判筆錄第9 頁；97年7 月7 日審判
    筆錄第14、15頁），復為自訴人配偶即證人丁○○具結證稱
    屬實（見本院96年自字第52號卷97年5 月23日筆錄第5 至6
    頁、第8 至9 頁），且關於被告乙○○與證人丁○○間有姦
    淫行為，被告嗣後懷孕產下一子戊○○之部分事實，亦經自
    訴人指述明確在卷，並有被告乙○○、證人丁○○及自訴人
    甲○○之戶籍謄本各1 份，及被告提出之臺北縣中和市第一
    戶政事務所93年9 月8 日認領登記申請書、認領書、監護登
    記申請書各1 件、該所96年5 月9 日監護登記申請書、監護
    權登記申請書、姓名變更登記申請書、更改姓名申請書與從
    （改、冠）姓約定書各1 份等均在卷可稽（見本院96年自字
    第52號卷之被告97年7 月7 日庭呈刑事陳報狀，證物4 ）。
    故被告乙○○於證人丁○○與自訴人甲○○婚姻關係存續期
    間，確與證人丁○○在臺北市、縣等地點發生多次相姦行為
    一節，堪可認定。
五、被告乙○○則以自訴人早於93年間即知悉其與證人丁○○有
    相姦行為，並於93年7 月30日產下一子戊○○之事實，復於
    96年間要求證人丁○○須將其業已辦畢認領登記之庚○○改
    回從母姓，方由被告與證人丁○○2 人於96年5 月9 日共同
    前往臺北縣中和市第一戶政事務所，申請庚○○之親權約定
    暨姓名變更登記等事項，且於同日辦理登記完畢，故自訴人
    至遲於96年5 月9 日前即已知悉被告與證人丁○○間有相姦
    行為及懷孕產子等情，惟迄至96年11月23日始提起本案自訴
    ，顯已逾告訴期間等語置辯。而自訴人以其迄至96年10月28
    日被告攜同其子戊○○前往自訴人位在臺北市○○○路○ 段
    107 號14樓之住所時，始知悉被告乙○○之相姦行為。是本
    案所應究明者，係自訴人於何時知悉被告乙○○與證人丁○○間相姦之行為，本件是否已逾6 個月之告訴期間，而不得
    提起自訴。經查：
    (一)、證人丙○○於97年5 月23日本院審理時到庭證述：伊有
        見過自訴人甲○○，但現在不太一樣。伊看在庭的自訴
        人，以前好像不是這樣。93年11月間，被告乙○○有打
        電話給伊，請伊過去○○○路住處找被告，被告說有人
        找她，跟她在一起的男的元配老婆來找她，叫伊過去○○○路，伊過去○○○路被告樓下找被告，被告叫伊陪
        她跟她男友的老婆講話，伊就陪她去旁邊一家小餐廳，
        她們兩個在談，談話內容大約是他老婆叫被告離開，也
        說小孩都生了，說被告不要臉。後來情形伊不曉得。伊
        認識被告的舅舅，被告找伊，伊都會出來。伊剛剛說93
        年11月時，被告請伊出來陪她和自訴人談，是在○○○
        路一家小小的店，那是日本料理店，當時被告打電話給
        伊時，伊在○○○路，伊接到被告電話後，花了6 、7
        分鐘與被告在被告○○○路住處樓下會合，會合後伊與
        被告走路至日本料理餐廳。是自訴人先到餐廳，伊不知
        道自訴人是一個人還是有帶其他人，但伊只看到她一個
        人。伊有進去餐廳，自訴人旁邊有客人，伊不知是不是
        跟自訴人有關係，伊自己一個坐一桌，自訴人跟被告坐
        一桌，伊坐在她們旁邊，伊聽得到，伊清楚被告及自訴
        人談話內容。當天餐廳人不多，當天在餐廳談話時間花
        了幾分鐘，約3 、4 分鐘，沒有點東西就走。當天在餐
        廳，伊的座位在餐廳進門後右轉旁邊。被告找伊出來的
        情況不多。伊頭腦很好，對於3 年半之前的事情記得很
        清楚。今日作證之前，伊沒有跟被告一起回憶之前的事
        等語（見本院96年度自字第52號卷97年5 月23日審判筆
        錄第11至15頁），核與被告乙○○供稱以：93年11月間
        某日下午4 、5 時，自訴人於丁○○提供予被告居住之
        臺北市○○○路住處樓下附近攔堵被告，要求與被告談
        判解決與丁○○相姦生子事宜，被告先予拒絕，然自訴
        人要脅若被告不與之談判，即提出告訴，並在附近日本
        料理店等待，被告迫於無奈，始至樓上住處撥電話予證
        人丙○○，請求其陪同被告一同與自訴人談判，丙○○
        遂予應允，即趕至被告住處，陪同被告前往日本料理店
        與自訴人談判，席間證人丙○○聽聞自訴人向被告提及
        「你跟我老公生小孩…」，並指責被告之相姦行為，且
        要求被告離開丁○○身邊等語詞之情節，兩者互核，要
        為一致。佐以證人丙○○係被告乙○○舅舅之友人，並
        非被告至親，而證人基於其與被告親屬所具友誼關係，
        應被告所求，陪同前往日本料理店與自訴人商談被告及
        丁○○間之事，亦非有違常情，況且證人證稱：被告找
        伊出來的情況不多；伊作證前，並沒有跟被告一起回憶
        之前的事等語詞，是以，證人丙○○苟非確實見聞前揭
        情事，實無必要甘冒罹於偽證重責而虛構上開情節以附
        和被告乙○○，故證人丙○○前揭所言應屬不虛。再者
        ，觀諸證人丙○○前開證言內容，亦述及：其有看過自
        訴人，但現在不太一樣，在庭的自訴人以前好像不是這
        樣之情形，倘若證人丙○○不惜甘冒罹於偽證之重責危
        險，且大費周章與被告乙○○勾串虛構上開陳詞，渠等
        必定力求證人丙○○所為證言足以對被告產生絕對有利
        之影響，大可直指前述商談對象確為自訴人，且自訴人
        業已知悉被告乙○○與丁○○間有相姦行為並懷孕產下
        一子戊○○之事實，實不致猶為上開如此不明確之證述
        ，徒留他人想像、臆測空間。由此，益徵證人丙○○前
        揭證述情節，本於證述判斷，應難拒卻。故被告乙○○
        有於93年11月間某日，邀同證人丙○○前往位在其斯時
        所居臺北市○○○路住處附近之日本料理店內，意與自
        訴人商談上開被告及丁○○間有相姦行為且懷孕生子之
        情事，則自訴人於93年11月間，即已知悉被告乙○○與
        丁○○相姦，且被告受胎生子一情，堪可認定。
    (二)、又，證人丁○○於97年5 月23日本院審理時，到庭證稱
        略以：伊認識在庭被告乙○○，伊跟乙○○約92年開始
        交往，交往共約4 、5 年。伊跟被告交往時，伊有讓被
        告知道伊的婚姻狀況是已婚，在伊認識被告時，被告就
        知道；是被告問伊，剛開始交往時伊就說。被告聽說伊
        有老婆，沒有什麼反應，繼續跟伊交往。伊跟被告認識
        交往的過程中，有一天被告告訴伊她懷孕了，是跟伊有
        的，當時伊沒有很強烈的質疑小孩是否確實是伊的，當
        時被告講，伊就認了，當中伊就盡照顧被告的責任，被
        告要伊認領小孩，伊就去認領，伊有給她們生活費。小
        孩剛出生從母姓，伊當時認領小孩後有改姓陳，後來又
        改回從母姓。臺北市○○○路50號10樓之7 是伊的住所
        ，也是伊戶籍所在地；被告有住過上開住處，被告懷孕
        時，伊提供上開住處給被告住，要生產時被告才回家；
        被告從懷孕3 、4 個月住到7 、8 個月。小孩的戶籍是
        被告去申報，被告申報完以後，伊另外再去認領。伊何
        時認領，戶籍應該有紀錄等語（見本院96年自字第52號
        卷97年5 月23日審判筆錄第4 至6 頁），核與被告乙○○自承其有與證人丁○○交往並發生性行為，後懷孕產
        下一子戊○○，其是從懷孕3 、4 個月時，住在○○○
        路，其有與證人丁○○於93年9 月8 日前往中和戶政事
        務所辦理戶口申登暨認領事項，嗣其與證人丁○○又於
        96年5 月9 日，共同向中和戶政事務所申辦庚○○改回
        從母姓事宜等情節均相符，並有被告提出前揭93年9 月
        8 日申請認領事項、96年5 月9 日從（改、冠）姓約定
        申請等各項文書資料在卷足據，堪信證人丁○○如上證
        述內容係為真實。是被告乙○○有於93年7 月30日產下
        一子戊○○後，經證人丁○○於93年9 月8 日向該管戶
        政機關申請認領登記辦畢，且其為盡照顧被告及其子責
        任，尚提供生活所需費用予被告母子2 人之事實，自足
        確信。
    (三)、至證人丁○○對於自訴人如何知悉被告與證人間有相姦
        行為，且懷孕生有一子之事實，則證述以：伊老婆不知
        道被告住在○○○路住處，但伊老婆知道伊戶籍設在何
        處。伊老婆是去年10月下旬被告到伊家去鬧，家裡才知
        道，在家裡散發傳單又找記者，搞得全天下都知道。「
        乙○○」的名字是伊跟自訴人講的，被告找記者寫雜誌
        ，伊老婆問是否這個人，伊就說是，雜誌11月出刊的。
        （辯護人問：你跟你老婆提到的地點？）鄰居跟她講，
        她買雜誌看，打電話問伊。詳細地址是伊告訴伊老婆，
        伊的事她已經知道，伊只好老實講。是伊老婆看完雜誌
        打電話問伊。（法官問：你何時跟自訴人甲○○沒有住
        在一起？）伊與自訴人沒有分居，伊一直住在○○○路
        ，因為伊當時搬家時，戶籍沒有改到○○○路，因為怕
        被告會去鬧伊等語（見本院96年自字第52號卷97年5 月
        23日審判筆錄第6 、7 至9 頁）；而，自訴人甲○○於
        本院97年7 月7 日審理時，到庭具結證稱：96年10月底
        被告乙○○帶小孩，說該小孩是跟伊先生生的，被告在
        大樓坐著，管理員說有位小姐帶小孩要找伊，伊才知道
        戊○○是乙○○跟丁○○生的小孩這件事。96年10月28
        日之前，伊沒有見過被告，是在本案庭上才見到。伊知
        道被告去臺北市○○○路○ 段107 號伊住處是2 次，一
        次是10月底，另一次是隔幾天。伊知道被告的住址，是
        在被告來鬧的時候，報紙、週刊登出來，伊要提告的時
        候才問伊先生。伊先生告訴伊的被告地址是臺北縣中和
        ，詳細地址伊忘了。伊不知道被告住○○○路，但伊先
        生的戶籍在○○○路，詳細地址是○○○路50號10樓之
        7 ，以前是住家，伊等之前在那住10年了，93年農曆年
        後搬離○○○路。（法官問：搬走後誰在那邊住？）沒
        有，搬走之後，伊先生租人家，租給誰伊不知道，出租
        的事都由他一手包辦。伊搬離之後就沒有回去○○○路
        過，○○○路的產權是伊3 個小孩的，租金都是伊先生
        在處理。伊不清楚被告為何知道臺北市○○○路○ 段10
        7 號住址。伊沒有跟丁○○分居，都住在一起。伊見到
        戊○○最後一次，就在庭上才見到，伊之前沒有見過他
        ，只有伊小孩、管理員看到告訴伊。伊的職業從93年到
        現在都是家管。「乙○○」的名字是週刊出來，伊問伊
        先生才知道，伊沒有查戶籍資料。伊家庭開支由伊先生
        負責，家裡需用的錢都是伊先生負責，伊先生有拿錢給
        伊，伊先生每月固定拿5 、6 萬元給伊，所以伊不清楚
        家庭的經濟狀況有無出現異常現象。伊搬走之後，有回
        去○○○路按電鈴一次，但沒有人接，就回去了，時間
        忘了，因為小孩要烤肉，去那邊看租的人是誰。伊沒有
        找到人，伊有問伊先生租的人是誰，伊先生說是一位朋
        友，沒有說是怎麼樣的朋友，伊也沒問。（法官問：丁○○說被告的地址是鄰居告訴你的，有何意見？）被告
        的地址是伊先生說的。伊先生平常都住○○○路，有無
        住中和或○○○路，伊不知道。伊說96年10月28日被告
        有到臺北市○○○路○ 段107 號去，是伊的兒子己○○
        跟伊說的，時間是晚上。己○○不認識乙○○，是乙○○去才看過。己○○說有一個女的帶著小孩，自稱小孩
        的爸爸是丁○○。伊兒子跟伊說以後，伊因為很傷心，
        所以不想回應。伊有問丁○○，他說會處理。伊不知道
        丁○○在93年9 月8 日就已經認領戊○○，也不知道後
        來在96年5 月9 日由庚○○改成戊○○等語（見本院96
        年自字第52號卷97年7 月7 日審判筆錄第4 至15頁）。
        徵諸證人丁○○、甲○○就其2 人平日生活起居情形所
        作出之證詞，均稱以：渠等係同住在臺北市○○○路○
        段107 號14樓，並無分居，又自訴人自93年間起迄今均
        從事家管職業，則其對於證人丁○○之家居作息、家庭
        經濟情狀，當知所甚詳，然而，自訴人卻稱伊不知道證
        人丁○○是否有在籍設臺北市○○○路50號10樓之7 一
        址或他處居住之事，亦不知情自己家庭經濟狀況有無異
        常現象，復對於上開自訴人及證人丁○○原居之臺北市
        ○○○路50號10樓之7 處所，自訴人稱以：伊知道該處
        為證人丁○○設籍地，又該處係自訴人、證人丁○○生
        育子女所有之財產，其餘則全然不知，衡之上址既曾為
        自訴人、證人丁○○共居約10年，係其2 人長居久住處
        所，惟自訴人對於該處現時實際情狀為何，或有無遭人
        非法使用情事，竟毫無所悉，復無詳加聞問之舉，在在
        不合情理。甚者，自訴人證述伊是96年10月28日經其子
        己○○轉告被告乙○○攜子戊○○前來臺北市○○○路
        ○ 段107 號住處樓下，又於96年10月底，經住處管理員
        告知被告乙○○攜子前來要找伊，始知悉被告與證人丁○○間有相姦並受胎生下一子戊○○之事實，惟究之自
        訴人所證其子己○○、管理員轉知被告攜子前來經過，
        均未明確陳述或提及「乙○○」及「戊○○」之姓名，
        況自訴人亦證稱：伊子己○○不認識被告乙○○，是被
        告去才看過，伊96年10月28日以前也沒有見過被告及戊○○等情，倘若自訴人於96年10月28日前，對於被告乙○○與證人丁○○間有相姦行為並懷孕產下一子戊○○
        之事毫不知情，何以其子及管理員向自訴人轉告上開情
        詞時，自訴人足可確認來者即為被告「乙○○」及其子
        「戊○○」？且又於其子告以前情之際，自訴人尚有「
        很傷心所以不想回應」舉動？是悉自訴人證稱如上情節
        內容，顯與常情不符，而不足採信。
    (四)、第者，被告乙○○於93年7 月30日產下一子戊○○，嗣
        於93年9 月8 日，經證人丁○○、被告2 人申登認領並
        改從父姓為庚○○，迨於96年5 月9 日，又為證人丁○○、被告2 人一同辦理改從母姓為戊○○之事實，證人
        丁○○就上開經歷之情由，僅稱：庚○○要改母姓是被
        告要求的（見本院96年自字第52號卷97年5 月23日審判
        筆錄第7 頁），核與被告供述係丁○○說他承認是他的
        小孩，要小孩姓陳，後來丁○○說他太太怕小孩去爭產
        ，所以要小孩改姓呂等語詞，兩者已見出入；復，佐以
        證人丁○○亦自證：認識交往的過程中，有天被告告訴
        伊被告懷孕，當時被告講伊就認，當中伊就盡照顧被告
        的責任，被告要伊認領小孩，伊就去認領，伊有給她們
        生活費之內容，足悉被告乙○○意在請求證人丁○○認
        領其子戊○○，而證人丁○○亦於93年9 月8 日，與被
        告併同向該管戶政機關申請認領登記辦畢，且約定戊○○改從父姓為庚○○，被告目的既已達成，又何須於認
        領後相隔近3 年期間之96年5 月9 日，無端要求證人丁○○另行約定將已認領之子庚○○改從母姓？自與被告
        初衷暨社會常情均有所悖違。是詳酌前述，證人丁○○
        就戊○○於93年9 月8 日經證人認領並改從父姓為庚○○，後於96年5 月9 日另約定改從母姓為戊○○之事實
        ，其所為證詞尚不足為信，而應認被告如上辯解較屬可
        採。
六、綜前所論，自訴人於93年11月間，已經得知被告乙○○於證
    人丁○○與自訴人婚姻關係存續期間有發生相姦行為並因此
    懷孕產下一子戊○○之情事，又自訴人應係於96年5 月9 日
    證人丁○○、被告同向該管戶政機關申辦將庚○○改從母姓
    為戊○○事項以前，業已知悉被告乙○○與證人丁○○間有
    首開所述相姦並受胎生子事實，然自訴人遲至96年11月23日
    始提起本件自訴，指述被告有如上妨害家庭犯行，有本院96
    年自字第52號卷第1 頁自訴狀之收狀戳可憑，顯已逾越6 個
    月之告訴期間，是自訴人既已不得告訴，則其提起自訴，於
    法自有未合，揆諸前揭法條意旨，自應由本院諭知不受理之
    判決。
據上論斷，應依刑事訴訟法第284 條之1 、第334 條，判決如主
文。
中    華    民    國    97    年    7     月    21    日
                        刑事第5 庭法  官  黎錦福
上列正本證明與原本無異。
如不服本判決，應於判決送達後10日內敘明上訴理由，向本院提
出上訴狀（應附繕本），上訴於臺灣高等法院。
                                  書記官  蔡麗春
中    華    民    國    97    年    7     月    21    日


司法院資訊處製作；財團法人民間司法改革基金會備份。
